臺灣高等法院臺中分院民事判決
                                   109年度建上字第65號
上訴人即附
帶被上訴人  協航興業股份有限公司

法定代理人  馬逸峻  

訴訟代理人  常照倫律師
複 代理 人  莊惠祺律師
被上訴人即  
附帶上訴人  登田營造股份有限公司

法定代理人  林敏仕  
訴訟代理人  蔣志明律師
複 代理 人  楊榮富律師
上列當事人間請求給付工程款事件，上訴人對於中華民國109年5
月8日臺灣臺中地方法院106年度建字第114號第一審判決提起上
訴，被上訴人提起附帶上訴，本院於111年3月23日辯論終結，判
決如下：
    主  文
一、原判決關於命登田營造股份有限公司給付協航興業股份有限
    公司超過新臺幣（下同）380萬2011元，及自民國108年8月2
    9日起至清償日止按年息5％計算之利息部分，及該部分假執
    行之宣告，暨訴訟費用之裁判（除確定部分外）均廢棄。
二、上開廢棄部分，協航興業股份有限公司於第一審之訴及假執
    行之聲請均駁回。
三、登田營造股份有限公司其餘附帶上訴駁回。
四、協航興業股份有限公司之上訴駁回。
五、第一審（除確定部分外）、第二審訴訟費用，關於上訴部分
    ，由協航興業股份有限公司負擔；關於附帶上訴部分，由協
    航興業股份有限公司負擔26％，餘由登田營造股份有限公司
    負擔。
    事實及理由
一、上訴人協航興業股份有限公司（下稱協航公司）主張:
　  被上訴人登田營造股份有限公司（下稱登田公司）向臺中市
    政府承攬「臺中市政府水湳經貿園區區段徵收工程第二標工
    程」，將其中⒈共同管道、⒉自來水、水資源再生及澆灌管線
    、⒊接地線、⒋道路照明及號誌等工程（下稱系爭工程）交由
    協航公司承攬施作。兩造就材料部分簽署「共同管道工程材
    料」、「自來水、水資源再生及澆灌管線工程材料」、「接
    地工程材料」、「道路照明及號誌工程材料」等契約（下合
    稱系爭材料契約），另就施工部分簽署「共同管道工程施工
    」、「自來水、水資源再生及澆灌管線工程施工」、「接地
    工程施工」、「道路照明及號誌工程施工」等契約（下合稱
    系爭施工契約，以上契約合稱兩造契約），協航公司已依約
    完成系爭工程，並經臺中市政府驗收、結算完畢，依工程結
    算書所載相關數量，協航公司尚有工程款1302萬6046元（含
    材料款929萬9619元、施工款372萬6427元）未給付。爰依買
    賣或承攬及兩造契約之法律關係，請求登田公司給付工程款
    1302萬6046元。
二、登田公司之抗辯：
  ㈠協航公司施作之38平方公釐接地線（下稱系爭接地線）於104
    年4月29日遭竊，依系爭材料契約第2條第12項及系爭施工契
    約第21條第4項之約定，未經正式驗收合格前，協航公司所
    有已、未完成之建物材料等，皆由協航公司保管，倘有損壞
    或遺失仍由協航公司負責。登田公司已於104年6月6日以存
    證信函催告協航公司於同月12日前補作，因協航公司置之不
    理，登田公司乃自行購料僱工施作，已支付伸泰國際股份有
    限公司（下稱伸泰公司）49萬1744元，勝洽水電工程有限公
    司（下稱勝洽公司）6萬4680元，共55萬6424元，依民法第4
    93條第2項之規定，得請求協航公司償還，並以此與協航公
    司請求之工程款抵銷。又監造單位亞新工程顧問股份有限公
    司（下稱亞新公司）於104年3月4日、104年9月2日仍發函要
    求進行⑴共同管道工程之「A、B型纜線試通作業」及「接地
    箱電阻檢測」，⑵自來水、 水資源再生及澆灌管線工程：管
    線試水壓檢驗、出水龍頭及噴灌系統收尾，⑶道路照明及號
    誌工程：導線管試通作業等，此屬協航公司應施作項目，且
    需開啟共同管道方形人孔蓋始能進入內部作業，故協航公司
    於104年3月14日後尚有工程未完工，共同管道方形人孔蓋應
    係協航公司開啟後，未確實關閉，致系爭接地線）遭竊，協
    航公司顯未盡保管之責；系爭材料契約第2條第12項及施工
    契約第21條第4項之約定，並未加重協航公司之責任，自無
    民法第247條之1第1款、第2款所定顯失公平之情形，亦無民
    法第227之2第1項所定情事變更之適用。
  ㈡協航公司所施作自來水、 水資源再生管線（下稱系爭再生管
    線）有87.5%部分發生接頭滲水施工品質不良之瑕疵，應由
    協航公司負瑕疵修補之責，又因協航公司未依約於管線「上
    方」標示位置及警示帶，致系爭再生管線有12.5％遭金石谷
    公司毀損。登田公司已於104年6月6日以存證信函通知及催
    告協航公司修補，協航公司拒未修補，登田公司於104年6月
    18日發包與來而利企業有限公司（下稱來而利公司）修繕，
    支出309萬1767元，其中87.5％即270萬5296元係協航公司施
    作之瑕疵，依民法第493條第2項之規定，請求協航公司償還
    此修補費用；另兩造契約約定協航公司就已施作工作物，應
    負保管責任，其餘12.5％即38萬6471元遭毀損部分，則依兩
    造契約請求協航公司賠償，並以此與協航公司之請求抵銷。
    104年2月27日會議紀錄（下稱系爭會議紀錄）第2點雖約定
    系爭再生管線需兩造會同在現場釐清責任，然協航公司已委
    託來而利公司之０００會同登田公司在現場查驗，縱認０００未經
    協航公司授與代理權，然協航公司事後採用０００提出現場照
    片，應認協航公司有承認０００為其代理人之意，則系爭再生
    管線之瑕疵均自應由協航公司負責。
　㈢協航公司積欠來而利公司工程款52萬5000元（含稅），來而
    利公司要求登田公司先代協航公司給付，登田公司乃給付52
    萬5000元與來而利公司，來而利公司並將上開債權讓與登田
    公司，且將債權讓與一事通知協航公司，登田公司自得以此
    52萬5000元與協航公司之請求抵銷。
　㈣登田公司於103年3月間發現兩造就A型纜線與B型纜線材料之
    簽約價格，竟高於協航公司原報價價格達498萬6589元，兩
    造遂於103年3月4日簽訂共同管道工程材料追加減明細表（
    下稱第1份追加減明細表），共追減材料款498萬6589元，嗣
    經協航公司要求，登田公司方同意扣減一半即250萬元，並
    約定原材料合約計價之彎頭、接頭及一切另件均由協航公司
    自行負擔，不予計價，亦無補貼，兩造再於103年4月3日簽
    訂追加減材料明細表（下稱第2份追加減明細表）。因當時A
    、B型纜線工程估驗款不足扣抵，乃約定其中125萬元以接地
    工程之材料估驗款扣抵，其餘125萬元以自來水、水資源再
    生及澆灌管線工程之材料估驗款扣抵，故協航公司請求工程
    款應扣減此262萬5000元（含稅）。
　㈤另兩造於104年2月27日系爭會議紀錄達成「A、B纜線乙方（
    即協航公司）應扣回予甲方（即登田公司）之約500萬元，
    於日後經機關確定結算金額後再由乙方保留款中扣回。」之
    協議，係約定以A、B纜線契約總價1324萬2049元應扣款500
    萬元之比例，於A、B纜線經業主結算後，以業主結算總金額
    1458萬6854元，按上開比例計算應扣款金額為550萬7778元
    ，依此協議協航公司請求工程款應扣減550萬7778元。
三、原審判決協航公司一部勝訴、一部敗訴，即判命登田公司應
    給付協航公司488萬1713元，及自108年8月29日起至清償日
    止，按年息5％計算之利息，並駁回協航公司其餘之訴，協航
    公司就其敗訴部分不服，提起一部上訴，並聲明：原判決關
    於駁回協航公司後開部分之裁判廢棄；上廢棄部分，登田公
    司應再給付協航公司813萬4500元，及自108年8月29日起至
    清償日止，按年息5％計算之利息。登田公司則答辯聲明：上
    訴駁回，並附帶上訴聲明：原判決關於命登田公司給付超過
    70萬8523元本息部分，及該部分假執行宣告之裁判均廢棄。
    上開廢棄部分，協航公司於第一審之訴及假執行之聲請均駁
    回。協航公司就附帶上訴答辯聲明：附帶上訴駁回。（兩造
    就原審其餘判決於其不利部分未上訴，非本院審理範圍。）
四、兩造不爭執事項：
　㈠登田公司向臺中市政府承攬「臺中市政府水湳經貿園區區段
    徵收工程第二標工程」，並與臺中市政府簽訂101建設216號
    工程採購契約書（下稱市府契約）；登田公司將系爭工程發
    包予協航公司承攬施作。兩造就系爭工程簽署兩造契約。
  ㈡兩造契約約定：以實際施作數量計價，兩造契約約定A型纜線
    為1103公尺、B型纜線為843公尺；完工結算數量A型纜線為1
    263.07公尺、B型纜線為842.29公尺。
　㈢市府契約A型纜線於扣除兩造契約所載業者自理項目3117.06
    元後，單價為5865.94元；兩造契約（已扣除業主自理項目
    ）單價為8447元，兩造契約關於A型纜線每公尺材料及施工
    之單價，較市府契約單價高出2581.06元。依兩造契約約定A
    型纜線為1103公尺計算，較市府契約價格溢價284萬6909.18
    元。
　㈣市府契約B型纜線於扣除兩造契約所載業者自理項目2309.36
    元後，單價為3133.37元；兩造契約（已扣除業主自理項目
    ）單價為4656元，兩造契約關於B型纜線每公尺材料及施工
    之單價，較市府契約單價高出1522.63元。依兩造契約約定B
    型纜線為843公尺計算，較市府契約價格溢價128萬3577.09
    元。
　㈤兩造於系爭會議紀錄第3點載明：「追加工程款約8,679,007
    元，須先扣留保留款250萬，其餘列入當期估驗計價」、第4
    點載明「A、B纜線乙方（即協航公司）應扣回予甲方（即登
    田公司）之約500萬元，於日後經機關確定結算金額後再由
    乙方保留款中扣回」。
　㈥兩造契約A型纜線為1103公尺、單價8447元，B型纜線為843公
    尺、單價4656元，總價為1324萬2049元；完工結算數A型纜
    線為1263.07公尺、單價8447元，B型纜線為842.29公尺、單
    價4656元，總價1458萬0855元。
　㈦登田公司以協航公司施作之接地工程之系爭接地線遭竊，於1
    04年5月15日通知協航公司補作；復於104年6月6日以存證信
    函請求協航公司於同月12日前完成補作，屆期協航公司仍未
    修補，嗣由登田公司自行修補系爭接地線，因而支付伸泰公
    司49萬1744元、勝洽公司6萬4680元，共55萬6424元。
　㈧登田公司以協航公司施作之系爭再生管線經試水壓後有多處
    滲漏現象為由，於104年6月6日定期請求協航公司於同月12
    日前完成修補，屆期協航公司仍未修補，登田公司於104年6
    月18日與來而利公司簽訂簡約，交由來而利公司重新施作系
    爭再生管線，支出309萬1767元。
　㈨登田公司於104年10月6日給付52萬5000元與來而利公司，來
    而利公司同時將其對協航公司52萬5000元債權讓與登田公司
    ，並已告知協航公司（原審卷一185頁、本院卷二7頁）。
　㈩系爭工程均已完工，包含系爭工程在內之「臺中市政府水湳
    經貿園區區段徵收工程第二標工程」，業經臺中市政府驗收
    完成並結算完畢，本件相關數量應以臺中市政府工程結算書
    為計算基礎；依臺中市政府驗收結算數量計算，登田公司未
    扣款或抵銷前，協航公司就系爭工程可請求材料款及施工款
    共1302萬6046元。
　協航公司施作共同管道工程，疏未安裝傳埋段，導致重新拆
    模組模，應扣款7188元；協航公司施作排水管錯誤，導致重
    新拆模組模，應扣款2645元。
五、本院之判斷：
　㈠按稱承攬者，謂當事人約定，一方為他方完成一定之工作，
    他方俟工作完成，給付報酬之契約。約定由承攬人供給材料
    者，其材料之價額，推定為報酬之一部。民法第490條定有
    明文。準此，契約約定由承攬人供給材料之情形，如未就材
    料之內容及其計價之方式為具體約定，應推定該材料之價額
    為報酬之一部，除當事人之意思重在工作物（或材料）財產
    權之移轉，有買賣契約性質者外，當事人之契約仍應定性為
    單純承攬契約。次按所謂製造物供給契約，乃當事人之一方
    專以或主要以自己之材料，製成物品供給他方，而由他方給
    付報酬之契約。此種契約之性質，究係買賣抑或承攬，仍應
    探求當事人之真意釋之。如當事人之意思，重在工作之完成
    ，應定性為承攬契約；如當事人之意思，重在財產權之移轉
    ，即應解釋為買賣契約；兩者無所偏重或輕重不分時，則為
    承攬與買賣之混合契約，並非凡工作物供給契約即屬承攬與
    買賣之混合契約（最高法院100年度台上字第1354號判決參
    照）。兩造雖就系爭工程訂定系爭材料契約及系爭施工契約
    ，然系爭材料契約之標的物均為施作系爭工程所需，並於系
    爭材料契約第2條第12項約定「乙方所有已完成估驗之項目
    及數量，不得作為甲方已驗收合格或已點交之依據，乙方仍
    應對其施作範圍及品質擔負保管之責」等語（原審卷一6、2
    7、48、69頁），且兩造均不爭執兩造契約係著重於工作之
    完成（本院卷三284頁），茲兩造之意思既係著重於工作之
    完成，故兩造契約應定性為承攬契約，則協航公司依買賣法
    律關為本件之請求，即屬無據。又協航公司主張兩造契約約
    定以實際施作數量計價，系爭工程均已完工，且經臺中市政
    府驗收完成、結算完畢，於登田公司未扣款或抵銷前，伊可
    請求工程款（含材料）共1302萬6046元，為登田公司所不爭
    執（不爭執事項），是本件應予審酌者為登田公司下列扣
    款或抵銷之抗辯有無理由。
　㈡系爭接地線部分：
　　⒈依系爭材料契約第2條第12項約定：「乙方（即協航公司）
      所有已完成估驗之項目及數量，不得作為甲方（即登田公
      司）已驗收合格或點交之依據，乙方應對其施作範圍及品
      質擔負保管之責。如有第三人毀損或遺失，乙方需自負修
      復及補作之責任」（原審卷一48頁），另系爭施工契約第
      21條第4項約定：「工程保管：在工程未經正式驗收合格
      之前，所有已、未完成之建物材料、機械等皆歸乙方負責
      保管，倘有污染、損壞或遺失仍由乙方負責，與甲方無涉
      」（原審卷一61頁），登田公司抗辯系爭接地線於驗收前
      遭第三人破壞，依兩造契約約定應由協航公司負責修復等
      情，應屬可採。
　　⒉按工作有瑕疵者，定作人得定相當期限，請求承攬人修補
      之。承攬人不於前項期限內修補者，定作人得自行修補，
      並得向承攬人請求償還修補必要之費用。民法第493條第1
      項、第2項定有明文。查登田公司於104年5月15日請求協
      航公司修補系爭接地線，復於104年6月6日以存證信函通
      知協航公司於同月12日前補作，屆期協航公司仍未修補，
      嗣由登田公司自行修補系爭接地線，因而支付伸泰公司49
      萬1744元、勝洽公司6萬4680元，共55萬6424元等情，為
      協航公司所不爭執（不爭執事項㈦），則登田公司自得依
      民法第493條第2項請求協航公司償還修補系爭接地線之必
      要費用55萬6424元。
　　⒊按工作毀損、滅失之危險，於定作人受領前，由承攬人負
      擔，民法第508條第1項前段定有明文。系爭材料契約第2
      條第12項及系爭施工契約第21條第4項約定，協航公司竣
      工後，於登田公司完成驗收前仍由協航公司就工作物負保
      管責任，核與民法第508條第1項危險負擔之規定相符，難
      認有民法第247條之1所定顯失公平之情形。協航公司主張
      上開約定免除或減輕登田公司之責任，且加重協航公司之
      責任，顯失公平，依民法第247條之1第1款、第2款規定，
      應屬無效云云，尚非可採。又協航公司自承於104年4月27
      日簽署系爭會議紀錄時，系爭工程共同管道工程材料及施
      工分別完成97％、92％（本院卷三74頁），則協航公司主張
      其已於104年3月14日完成承攬工項，即非可採。且於104
      年4月29日系爭接地線遭竊時，尚未經驗收點交，自仍應
      負擔系爭接地線之保管責任。另系爭工程監造單位即亞新
      公司於104年3月15日至104年4月29日間，並無要求承包商
      進行地下管道內清潔及修繕相關作業，有亞新公司函文可
      證（本院卷一263頁）；證人０００於本院雖證稱：登田公司
      做地下管道的修繕清潔，登田公司與其他不同標的廠商都
      可能去開人孔蓋，很多人會去開人孔蓋，工人施作完畢離
      開時，有的會蓋起來，有的不會等語（本院卷二11頁），
      然尚無從據此認定登田公司於104年3月15日至104年4月29
      日間有派員打開方形人孔蓋至地下管道施工，且未關閉方
      形人孔蓋，難認登田公司就系爭接地線遭竊有何可歸責事
      由，協航公司主張依民法第217條之規定，應減輕或免除
      其賠償責任云云，即無可採。
　　⒋末按民法第227條之2第1項規定，所謂因情事變更，當事人
      得聲請法院增、減其給付或變更其他原有之效果，係以法
      律行為成立後，因不可歸責於當事人之事由，致其情事發
      生非當時所得預料之重大變更，而依其原有效果顯失公平
      為要件。準此，倘其情事之變更係因可歸責於當事人之事
      由所致，或其變更並非重大者，即無本條規定之適用（最
      高法院109年度台上字第2191號判決參照）。系爭工程雖
      因臺中市政府變更設計而停工10個月，然公共工程於施工
      期間辦理變更設計而停工，尚非訂定兩造契約時無從預料
      之重大變更；又因變更設計而停工，僅涉工地管理費是否
      增加之問題，此與定作人受領工作物前，應由承攬人負保
      管責任無涉，且協航公司亦未舉證證明其於系爭接地線遭
      竊前，有確實關閉方形人孔蓋，尚難認協航公司確無可歸
      責事由，故協航公司依民法第227條之2第1項之規定，主
      張減輕其償還系爭接地線之修復費用，亦不可採。
　㈢受讓來而利公司之債權部分：
　　登田公司主張協航公司積欠來而利公司水電工程款52萬5000
    元，為協航公司所不爭執（本院卷一367頁），堪認屬實。
    又登田公司已於104年10月6日給付52萬5000元與來而利公司
    ，來而利公司同時將其對協航公司上開債權讓與登田公司，
    並已告知協航公司，亦為協航公司所不爭執（不爭執事項⒑
    ），則登田公司已因受讓而取得對協航公司52萬5000元之債
    權，其以此與協航公司請求之工程款主張抵銷，為有理由。
　㈣系爭再生管線部分：　
　　⒈協航公司施作系爭再生管線後，曾在上方鋪設警示帶，有
      現場照片可證（原審卷二82至85）；另依現場開挖照片所
      示，系爭再生管線確有因回填而受損壞及遭機具挖破之情
      形，且該照片分別以白板說明「再生水被挖土機接地弄破
      」、「再生水被接地打破」、「再生管破管」、「回填損
      壞」等，並有登田公司員工高敬智於白板署名（原審卷一
      145至147頁、本院卷三309、311、315至321頁）；又證人
      ０００於原審證稱：我向協航公司承作系爭再生管線工程，
      系爭再生管線損害原因是登田公司施作人員在回填、開挖
      或施工時將系爭再生管線破壞，照片上圓的凹洞是鑽接地
      時貫穿，長型裂痕是回填土方時沒有在管線上面作CLSM保
      護措施造成的，我埋設管線部分有用紅色的布綁在鐵管上
      面作為警示，裸露部分用紅色的彩帶綁著，後來系爭再生
      管線遭登田公司下包廠商金石谷公司破壞，有1 、2 處是
      鑽孔，1 、2 處是回填土，其他可能是機器壓壞等語（原
      審卷二17至20頁）；復於本院證稱：登田公司破壞水管的
      部分，有發包給來而利公司施作，簽訂簡易工程契約，登
      田公司破壞水管是因為有的灌漿還沒硬，就用震動機要震
      平把水管震破，且管子接好後灌漿，要等管漿的水泥硬了
      才能回填，登田公司趕工晚上就回填，有的部分沒有灌漿
      也回填，鑄鐵管雖然很硬但很脆，石頭掉下來會把脆的鐵
      打破，登田也有賠錢等語（本院卷二8至10頁），核證人０
      ００證述與上開現場照片相符（原審卷一145 頁至第147 頁
      、卷二82頁至第85），應堪採信。且登田公司亦自承：於
      金石谷公司施工前，未告知地下有系爭再生管線已施作完
      畢之事實（原審卷二222頁），足認協航公司於系爭再生
      管線施作完成後，有依約鋪設警示帶，且系爭再生管線發
      生漏水，係遭登田公司施作覆土工程時或為登田公司施作
      鑽孔工程之協力廠商金石谷公司毀損所致。
　　⒉民法第508條第1項規定「工作毀損、滅失之危險，於定作
      人受領前，由承攬人負擔」，但此項規定應指工作物之毀
      損、滅失係不可歸責於雙方之事由所致時之危險負擔，如
      工作物之毀損係可歸責於定作人之事由所致，自不得仍要
      求承攬人負擔。又系爭材料契約第2條第12項雖約定「…，
      乙方應對其施作範圍品質擔負保管之責。如有第三人毀損
      或遺失，乙方需自負修復及補作之責任。」，系爭施工契
      約第21條第4項約定「在工程未經正式驗收合格之前，所
      有已、未完成之建物材料、機械等皆歸乙方負責保管，倘
      有污染、損壞或遺失仍由乙方負責，與甲方無涉」；然兩
      造已就系爭再生管線之瑕疵擔保責任，另於系爭會議紀錄
      第2點達成協議，約定「系爭再生管漏水測試完成後，再
      釐清雙方責任及應負擔費用（需雙方會同現場釐清責任）
      」，有系爭會議紀錄可證（原審卷一122頁），並為兩造
      所不爭執（本院卷三401、402頁），足認系爭再生管線受
      損係因有上開可歸責於登田公司之事由，兩造始另行為上
      開協議，否則登田公司無需與協航公司另為上開協議之必
      要，逕依上開契約約定要求協航公司負責修補即可，故兩
      造就系爭再生管線之損壞，已協議變更為需經兩造會同在
      現場釐清倘非可歸責於登田公司時，協航公司始需負瑕疵
      修補或償還費用之責。惟登田公司並未舉證證明曾會同協
      航公司於現場釐清系爭再生管線漏水之責任歸屬，則協航
      公司就系爭再生管線自不負瑕疵修補及償還費用之責。又
      登田公司雖辯稱有與來而利公司之０００在現場勘查，然０００
      並非協航公司之職員，未經協航公司授與代理權，亦未事
      後承認其代理權，且登田公司亦未陳明就系爭再生管線發
      生漏水情事，與０００在現場釐清責任歸屬之結果為何，則
      登田公司抗辯已由０００代理協航公司於現場釐清責任云云
      ，自不足採。
　　⒊另登田公司辯稱系爭再生管線之瑕疵，係協航公司於接管
      處施工品質不良，致有87.5％發生漏水云云，惟相關現場
      照片均僅顯示系爭再生管線遭他人挖破或壓破，並無顯示
      於接管處因施工品質不良發生漏水之情形（原審卷一145
      至147頁、原審卷二28至31頁、37至38頁），登田公司就
      此並未提出證據證明；另登田公司雖有與來而利公司簽訂
      簡約，將再生管重新施作工程發包與來而利公司施作（原
      審卷一148頁），然此尚無從證明協航公司所施作系爭再
      生管線有接頭施工品質不良發生漏水之瑕疵，登田公司上
      開所辯，尚無可採。故登田公司主張系爭再生管線有87.5
      ％漏水，依民法第493條第2項請求協航公司償還系爭再生
      管線修補費用270萬5296元，及另12.5％部分依兩造契約主
      張協航公司應負保管之責而請求賠償38萬6471元（如本院
      卷三446頁更正後之主張），均屬無據，其主張以此（共3
      09萬1767元）與協航公司請求工程款抵銷，自無理由。
　㈤共同管道工程材料追減部分：　
　　兩造於103年3月4日以第1份追加減材料明細表約定：「Ａ型
    纜線管路材料/-3,691,741 （單價追減）」「Ｂ型纜線管路
    材料/-1,294,848 （單價追減）」；另於103年4月3日以第2
    份追加減材料明細表約定與上開相同之內容，另補充說明：
    「⒈乙方於保留款中扣NT2,500,000元/未稅還甲方。⒉另除上
    列乙方無息退款於甲方外，結算款之：⑴材料合約部分：乙
    方以實際施作數量作為結算數量。⑵工程合約部分：乙方以
    甲方與甲方業主結算施工數為支付乙方之結算數量計價之。
    ⒊本材料合約計價之彎頭、接頭及一切零（另）件，由乙方
    自行負擔費用，甲方不補貼任何費用。⒋本單為合約一部份
    ，雙方用印後為合約之一部分，效力等同正式合約。」等語
    ，有追加減材料明細表2紙可證（原審卷二130至131頁），
    且為協航公司所不爭執（本院卷三63頁），足認兩造確有約
    定於A、B纜線材料款扣款250萬元，故登田公司抗辯協航公
    司請求工程款（含營業稅）應扣減262萬5000元，應屬有據
    。
  ㈥系爭會議紀錄第4點扣減550萬7778元部分：
    ⒈兩造契約關於A型纜線各細項總價，較市府契約價格溢價達
      284萬6909.18元；兩造契約關於B型纜線各細項總價，較
      市府契約價格溢價達128萬3577.09元（不爭執事項㈢、㈣）
      ；又兩造於104年2月27日系爭會議紀錄第4點記載「A、B
      纜線乙方（即協航公司）應扣回予甲方（即登田公司）之
      約500萬元，於日後經機關確定結算金額後再由乙方保留
      款中扣回。」等語，為兩造所不爭執，足認協航公司就兩
      造契約所為報價，確有高於市府契約價格之情形。登田公
      司抗辯協航公司於系爭工程報價時，將混凝土、鋼筋、模
      板等業主自辦工項灌入其他工項，經登田公司發現後兩造
      於系爭會紀錄第4點達成協議，約定依兩造A、B纜線契約
      總價1324萬2049元應扣款500萬元之比例，再以A、B纜線
      業主結算總金額1458萬6854元，以上開比例計算應扣款金
      額等情，應堪採信。而以契約總價1324萬2049元扣款500
      萬元之比例，計算A、B纜線業主結算總金額1458萬6854元
      應為550萬7778元（500萬÷1324萬2049元×結算金額1458萬
      6854元＝550萬7778元，元以下捨去）。
　　⒉又兩造就系爭工程之工程款，本即約定以實際施作數量計
      算，不可能於系爭會議紀錄第4點再次確認此契約內容；
      況協航公司自承於104年2月27日簽署系爭會議紀錄時，系
      爭工程共同管道工程材料及施工已分別完成97％、92％（本
      院卷三74頁），且最終結算數量與協航公司提請估驗數量
      僅相差16萬9675元（本院卷三71頁），故兩造於系爭會議
      紀錄第4點所約定扣款約500萬元，顯非估驗與結算數量之
      差額，協航公司主張系爭會議紀錄第4點之真意，係約定
      待系爭工程完工後，再依驗收結算數量計算扣款金額云云
      ，尚非可採。
　㈦依臺中市政府驗收結算數量計算，協航公司可請求工程款（
    含材料及施工款）為1302萬6046元，然登田公司主張以第2
    份追加減明細表補充說明約定扣款262萬5000元（含稅）、
    系爭會議紀錄第4點約定扣款550萬7778，另以受讓來而利公
    司債權52萬5000元、修補系爭接地線55萬6424元、重新拆模
    組模扣款7188元及2645元（不爭執事項），與協航公司之
    請求抵銷，為有理由，故協航公司尚得請求工程款為380萬2
    011元（1302萬6046元－262萬5000元－550萬7778元－52萬5000
    元－55萬6424元－7188元－2645元＝380萬2011元。)
六、綜上所述，協航公司依承攬之法律關係及兩造契約之約定，
    請求登田公司給付380萬2011元，及自108年8月29日起（原
    審卷三127頁）至清償日止按年息5％計算之利息，為有理由
    ，應予准許。逾此部分之請求，則屬無據，應予駁回。原審
    就逾上開應准許部分，為協航公司勝訴之判決，尚有未洽，
    登田公司就此部分之附帶上訴，為有理由，爰廢棄原審此部
    分之判決，改判如主文第二項所示。至於上開應准許部分，
    原審為協航公司勝訴之判決，並無不合，附帶上訴意旨就超
    過上開應准許部分指摘原判決不當，求予廢棄改判，則無理
    由，應予駁回。另協航公司就原審判決駁回其訴部分（除確
    定部分外），上訴意旨指摘原判決不當，求予廢棄改判，為
    無理由，應予駁回。
七、本件事證已臻明確，兩造其餘攻擊、防禦方法及所提出之各
    項證據資料，核與判決結果不生影響，爰不逐一論述，附此
    敘明。
八、據上論結，本件登田公司之附帶上訴為一部有理由，一部無
    理由，協航公司之上訴為無理由，依民事訴訟法第450條、
    第449條第1項、第79條，判決如主文。
中　　華　　民　　國　　111 　年　　4 　　月　　6 　　日
        　　      工程法庭    審判長法　官  杭起鶴
　　　　　　　　　　　　　　        法　官  羅智文
　　　　　　　　　　　　　　　      法　官  吳國聖
正本係照原本作成。       
兩造均得上訴。
如不服本判決，應於收受送達後20日內向本院提出上訴書狀，其
未表明上訴理由者，應於提出上訴後20日內向本院補提理由書狀
（均須按他造當事人之人數附繕本）。因疫情而遲誤不變期間，
得向法院聲請回復原狀。
上訴時應提出委任律師或具有律師資格之人之委任狀；委任有律
師資格者，另應附具律師資格證書及釋明委任人與受任人有民事
訴訟法第四百六十六條之一第一項但書或第二項所定關係之釋明
文書影本。如委任律師提起上訴，應一併繳納上訴裁判費。  

                                    書記官  詹雅婷
　　　　　　　　　　　　　　　　　　
中　　華　　民　　國　　111 　年　　4 　　月　　7 　　日